臺灣高等法院臺南分院刑事判決　　　　　九十一年度上訴字第一九六號　　　黎股
　　　上　訴　人
　　　即自訴人　　丙　○　○
　　　自訴代理人　乙　○　○　律師（兼右
　　　被　　　告　甲　○　○
　　　選任辯護人　林　永　發　律師（兼右
右上訴人因被告誣告案件，不服臺灣臺南地方法院九十年度自字第三一一號中華民國
九十一年一月十一日第一審判決，提起上訴，本院判決如左：
      主      文
原判決撤銷。
甲○○無罪。
      理      由
一、自訴意旨如自訴狀所載（如附件）。
二、訊據被告甲○○，否認有右開誣告犯行，辯稱，伊與自訴人丙○○早就認識，每
    次到台南時，都是自訴人開車來載伊，因此伊才會於民國八十三年三月三十日借
    給自訴人新台幣（下同）二百四十萬元，並非如自訴人所云係投資火鍋店，又因
    當時伊已移民美國，苟該二百四十萬元係用以投資火鍋店，以伊行事風格，不可
    能從未看過該火鍋店之帳冊，退一步言，若該二百四十萬元係用以投資火鍋店，
    則自訴人應提出該火鍋店帳冊讓伊看，但自訴人迄今從未提出該火鍋店帳冊供伊
    查看，伊會對自訴人提出刑事侵占之訴訟，是與選任辯護人林永發律師討論過後
    ，且根據自訴人在民事庭之陳述，認為自訴人可能涉嫌侵占才提出的等語。自訴
    人丙○○陳稱，八十三年三月三十日，確有收到被告甲○○匯來二百四十萬元，
    但那筆錢是被告用來參加伊與人合夥投資之火鍋店，並非如被告所言係伊向被告
    借得，又該與人合夥投資火鍋店之帳冊，是被告自已不願意看等語。
三、本院查：
  (一)被告於八十八年八月九日向原審法院具狀自訴自訴人涉犯侵占、背信罪（原審八
    十八年自字第三四七號），其內容為：「
    壹、犯罪事實
    一自訴人於民國八十三年三月三十日應被告之囑，將新台幣（下同）二百四十萬
      元，匯入被告指定之伯謙壓鑄股份有限公司設於華南商業銀行北台南分行之帳
      戶，被告擅行將該款充作自訴人插股其合夥經營之「金火鍋」店之股金；被告
      以其姊楊西掛名其夫周進德名下之二股，及股東黃福生名下之一股，共作價
      二百四十萬元，變更為自訴人所有。自訴人未有受讓股份之意，根本不知其如
      何代自訴人插股或受讓自何人，價款如何。迨自訴人向被告催討該二百四十萬
      元時，被告始稱『伊已用該款其中七十萬元向黃福生購買其一股，用一百七十
      萬元向其姊楊西所有以被告丈夫周進德名義入股「金火鍋」之二股。現金火
      鍋已賠本轉讓他人，每股只能取回二十五萬元，你三股共七十五萬元』。由此
      足見被告明知伊已參加之金火鍋已虧損累累，瀕臨結束，猶以自訴人之委託在
      伊身上之二百四十萬元購買三股（黃福生部份一股七十萬元，其丈夫周進德部
      份則以高價一股八十五萬元購買），當時每股價值僅有二十五萬元，被告竟以
      自訴人的資金來填補自己及黃福生之損害，顯符合刑法第三百四十二條背信罪
      之要件。
    二迨自訴人插股後不旋踵，被告即將「火鍋店」以四百萬元頂讓給阿俊海產店。
      嗣被告雖稱自訴人可得分配款為七十五萬元，但只聽說而已，始終未見該款，
      迄今四年餘未給付自訴人分文，顯有侵占之嫌。自訴人前於八十五年訴訟被告
      給付前述借款時，被告始自認上情，有鈞院八十五年度訴字第一五三一號判決
      暨被告於臺灣高等法院臺南分院八十六年度上字第一八八號給付借款事件於八
      十六年五月廿六日答辯狀可稽。
    貳、證據及所犯法條
        被告上開犯行有前述判決及答辯狀可考，犯罪事證已甚明確，核其所為，顯
        已構成刑法第三百三十五條第一項之侵占罪及同法第三百四十二條第一項之
        背信罪。爰依刑事訴訟法第三百一十九條第一項規定提起自訴。敬請鑒核依
        法論科被告罪刑，以懲不法」等語。依上開自訴狀所指，被告指自訴人涉犯
        之罪為背信及侵占罪，被告於本院亦陳稱，當初匯款二百四十萬元至自訴人
        指定之帳戶，係交付借款予自訴人等語。自訴人則主張被告以消費借貸法律
        關係訴請自訴人返還借款，已據三審判決定讞，而最高法院係於八十八年一
        月十四日以八十八年台上字第卅一號民事裁定駁回被告甲○○之民事上訴確
        定，故被告至遲於收受上開民事裁定時，已明確知悉兩造間關於二百四十萬
        元之法律關係，仍於八十八年八月九日向原審法院對自訴人指出侵占、詐
        欺、背信罪嫌之刑事自訴，因認被告涉犯誣告罪。
  (二)經調閱前開原審另案被告自訴自訴人侵占、背信案全卷（原審八十八年自字第三
    四七號、本院八十九年上易字第一四二九號），遍查上開全案卷宗，甲○○自訴
    之罪名及主張之犯罪事實為侵占、背信，有上開卷宗可資查考，雖原審法院八十
    八年自字第三四七號以甲○○自訴林真涉犯詐欺、侵占、背信三罪均不成立而
    為無罪判決之諭知，甲○○上訴本院後，本院為上訴駁回之判決。就甲○○未援
    為自訴內容及罪名之詐欺罪部分，上開確定判決似屬訴外裁判，故本件僅就甲○
    ○自訴楊真背信、侵占罪，經另案判決楊真無罪確定後，甲○○所為之自訴
    ，是否誣告楊真為審究，應予說明。
  (三)被告於民事案判決確定後，仍主張與自訴人有借貸關係，自訴自訴人背信及侵占
    罪。惟依上開自訴狀所述犯罪事實，苟雙方間有二百四十萬元借貸關係，自訴人
    取得借款後，該借款屬自訴人所有，自訴人得自由處分，僅於清償期屆至，負返
    還借款之責任而已。因此縱自訴人未經被告同意，將上開二百四十萬元以被告名
    義入股該火鍋店，因自訴人與被告間並無委任關係，自訴人所為，自不能成立背
    信罪。再自訴人以借貸關係取得上開款項，乃為自己持有，非持有被告之物。自
    訴人縱未依承諾將被告可分得之七十五萬元給付被告，亦因被告始終未曾就該七
    十五萬元擁有所有權，自訴人自無何持有被告之物，易持有為所有侵占犯行之可
    言。
  (四)按誣告罪之成立，須以被誣告人因虛偽之申告，而受有刑事或懲戒處分之危險為
    其要件，故以不能構成犯罪或懲戒處分之事實誣告人者，雖意在使人受刑事或懲
    戒處分，亦不能成立犯罪（最高法院四十四年臺上字第六五三號判例參照）。依
    上開說明，被告於八十八年八月九日所為自訴，依所訴內容，自訴人並無因而受
    有侵占、背信罪責處罰之可能，揆諸上引判例，被告所為不能成立誣告罪，其犯
    罪不能證明。自訴人上訴，仍執陳辭，非有理由。
四、自訴人以被告前自訴其涉犯背信、侵占罪，於另案判決無罪確定後，自訴被告誣
    告。自訴人指被告涉犯誣告罪犯行之犯罪事實為誣指自訴人犯背信、侵占罪。原
    審就本件自訴案，自訴人所訴犯罪事實之侵占罪部分，認被告尚不成立誣告罪，
    其理由雖有不同，結果尚無不合。惟就自訴人執為犯罪事實之背信部分，恝置不
    論，未予審究，係屬理由不備，此部分判決違背法令。自訴人上訴雖無理由，然
    因自訴人擇為訴訟之客體係單一，無從分割，本院仍應撤銷原審全部判決，為被
    告無罪之諭知。
據上論斷，應依刑事訴訟法第三百六十九條第一項前段、第三百六十四條、第三百四
十三條、第三百零一條第一項，判決如主文。
中    華    民    國      九十一      年      四      月      二十五    日
                                  臺灣高等法院臺南分院刑事第二庭
                                      審判長法官  游    明    仁
                                            法官  蘇    重    信
                                            法官  陳    清    溪
右正本證明與原本無異。
如不服本判決，應於判決送達後十日內向本院提出上訴狀，其未敘述理由者並應於提
出上訴狀後十日內向本院補提理由書（應附繕本)。
                                      法院書記官  陳    明    芬
中    華    民    國      九十一      年      四      月      二十六    日
